臺灣臺南地方法院民事判決　　　　　　　 95年度訴字第874號
原　　　告　宙○○
訴訟代理人　蕭永宏律師
被　　　告　玄○○
　　　　　　　　　　　號
　　　　　　黃○○
　　　　　　　　　　　號
　　　　　　宇○○
　　　　　　　　　　　號
　　　　　　丑○○
　　　　　　寅○○
　　　　　　　　　　　號
　　　　　　辰○○
　　　　　　地○○
　　　　　　　　　　　號
　　　　　　酉○○
　　　　　　戌○○
　　　　　　　　　　　號
　　　　　　亥○○
　　　　　　天○
　　　　　　　　　　　弄15號.
　　　　　　卯○○
　　　　　　子○○
　　　　　　　　　　　巷29號.
　　　　　　丁○○
　　　　　　　　　　　號
　　　　　　未○○
　　　　　　　　　　　號
　　　　　　巳○○
　　　　　　　　　　　號
　　　　　　午○○
上列7人共同
訴訟代理人　申○○　　住台南縣.
　　　　　　　　　　　號
被　　　告　黃甲○○　住臺南市.
　　　　　　壬○○○　住台南縣.
　　　　　　　　　　　巷40號.
　　　　　　乙○○　　住台南市.
　　　　　　戊○○○○○○
　　　　　　　　　　　住台東縣.
　　　　　　丙○○　　住臺南縣.
　　　　　　己○○　　住台南市.
　　　　　　　　　　　巷48弄.
　　　　　　庚○○　　住台南市.
　　　　　　　　　　　巷57弄.
　　　　　　辛○○　　住台南市.
　　　　　　　　　　　巷48弄.
　　　　　　Ｂ○○○　住台南市.
　　　　　　　　　　　號
　　　　　　Ａ○○○　住台南市.
　　　　　　　　　　　巷36弄.
上列當事人間請求確認通行權存在事件，經本院於民國96年11月
22日言詞辯論終結，判決如下：
    主  文
原告之訴駁回。
訴訟費用新臺幣陸仟柒佰貳拾元由原告負擔。
    事實及理由
一、被告宇○○、丑○○、寅○○、辰○○、地○○、酉○○、
    戌○○、亥○○、壬○○○、乙○○、王麒福、丙○○、黃
    甲○○、己○○、庚○○、辛○○、Ｂ○○○、Ａ○○○未
    於言詞辯論期日到場，核無民事訴訟法第386條各款所列情
    形，爰依原告之聲請，由其一造辯論而為判決。
二、原告起訴時原僅列玄○○、天○、黃○○、宇○○、丑○○
    、寅○○、辰○○、卯○○、地○○、酉○○、子○○、戌
    ○○、亥○○、丁○○、未○○、巳○○、午○○、癸○○
    、黃甲○○、壬○○○、乙○○、王麒福、丙○○為被告，
    請求被告等共有坐落台南縣歸仁鄉○○段110地號土地（以
    下簡稱系爭110地號土地），如附圖一標示110─2部分，面
    積88平方公尺，應同意原告鋪設柏油路面為通行道路。嗣於
    起訴狀繕本送達後，主張被告癸○○業已於起訴前死亡，乃
    撤回對癸○○之訴訟，追加癸○○之繼承人己○○、庚○○
    、辛○○、Ｂ○○○、Ａ○○○為被告，原告就前開追加被
    告部分，與民事訴訟法第255條第1項第2款、第7款相符，應
    予准許，合先敘明。
三、原告起訴主張：
  (一)原告現為台南縣歸仁鄉○○段111地號土地（以下簡稱系爭
    111地號土地）所有權人，有土地登記謄本可稽。原告所有
    之系爭111地號土地為袋地，與公路無適宜之聯絡，而以通
    行系爭110地號土地如附圖一標示110─2部分土地至公路最
    為便捷，對鄰地亦係損害最少。而被告等現為系爭110地號
    土地之所有人，有土地登記謄本可證，因而對被告等訴請准
    原告通行渠等共有土地至公路。
  (二)按「土地因與公路無適宜之聯絡，致不能為通常之使用者，
    土地所有必人得通行周圍地至公路。但對於通行地因此所受
    之損害，應支付償金。前項情形，有通行權人，應於通行必
    要之範圍內，擇其對周圍地損害最少之處所及方法為之。」
    民法第787條定有明文。原告至現場勘查，認以通行訴之聲
    明所主張之範圍最為便捷，且對鄰地損害最少，而對於被告
    等共有土地所造成之損害，原告願支付償金，以補償被告等
    之損失。
  (三)並聲明：1.被告等共有坐落台南縣歸仁鄉○○段110地號土
    地，如附圖一標示110─2部分，面積88平方公尺，應同意原
    告鋪設柏油路面為通行道路。
四、被告則以：
  (一)被告玄○○、午○○、子○○、巳○○、卯○○、黃○○、
    地○○、丁○○、天○及未○○則以：依使用現況，系爭
    110地號土地與台南縣八甲段112地號土地（以下簡稱系爭
    112地號土地）間，已有一條既成道路供原告通行，該既成
    道路位於系爭110地號土地與系爭112地號土地之地界，並與
    原告所有之土地相鄰，該道路係於20餘年前，系爭110地號
    土地與系爭112地號土地之所有權人協議分管時即留置，以
    供原告及分管系爭112地號土地之共有人通行，其寬度與三
    街72巷相同，可供汽車通行，已足供原告通行。該既成道路
    目前仍為可使用狀態，惟與原告相鄰之通路，被住戶三街72
    巷17號戌○○等所暫用，因原告所有土地已荒廢數十年。原
    告自應請求既成道路之通行權存在，而非要求袋地通行權存
    在，故原告的主張無理由。並聲明，原告之訴駁回。
  (二)被告戌○○則以：以前分管的過程伊不瞭解，如果現在要做
    道路使用伊沒有意見，但必須要有相當的拆遷及補償費用等
    語，資為抗辯。
  (三)被告、宇○○、丑○○、寅○○、辰○○、酉○○、亥○○
    、壬○○○、乙○○、王麒福、丙○○、黃甲○○、己○○
    、庚○○、辛○○、Ｂ○○○、Ａ○○○經合法通知，未到
    庭爭執，亦未提出書狀為任何聲明或陳述。
五、得心證之理由：
    原告主張其為系爭111地號土地所有權人，上開土地為袋地
    ，與公路無適宜之聯絡，而以通行系爭110地號土地如附圖
    一標示110─2部分土地至公路最為便捷，對鄰地亦係損害最
    少，故依民法第787條規定，請求通行被告共有之系爭110地
    號土地如附圖一標示110─2部分土地等情，被告對系爭111
    地號土地為袋地，無法與公路為適宜聯絡之事實不爭執，並
    經本院會同臺南縣歸仁地政事務所人員分於95年9月7日、96
    年9月11日履勘現場查明無誤，並囑測量人員測繪在案，且
    有勘驗筆錄、複丈成果圖、航照圖，及原告所提出之地籍圖
    謄本、現場照片在卷可稽。惟被告否認原告請求通行被告共
    有之系爭110地號土地如附圖一標示110─2部分土地，為系
    爭111地號土地至公路最便捷且對渠等損害最少等情，並以
    前詞置辯。是本件兩造爭執之要點為：原告主張之通行方式
    是否為其通行所必要，且對周圍地之損害最少？
  (一)經查：(1)系爭111地號土地北側臨系爭110地號土地及系爭
    112地號土地，其中接臨系爭112地號土地上種植有農作物，
    北側接臨系爭110地號土地部分則臨被告亥○○所有建物，
    又系爭110地號土地除被告亥○○所有建物外，尚有被告戌
    ○○、宇○○等人所有建物依次由南而北比鄰興建。另系爭
    110地號土地與系爭112地號土地界址間有一鋪設有混泥土及
    碎石子路面，其間最窄處寬約2米，由南向北延伸通往台南
    縣歸仁鄉○○○街。然系爭111地號土地北側接臨系爭110地
    號土地處，因上開被告亥○○、戌○○、宇○○所有建物及
    渠等所搭蓋之遮雨棚所阻隔，故無法通行系爭110地號土地
    與系爭112地號土地界址間鋪設之道路。(2)系爭111地號土地
    東側臨同段113─5地號土地、同段113─3地號土地，其中同
    段113─5地號土地上有鐵皮建物及三層樓建物，另同段113
    ─3地號土地向東依次有同段113─1地號土地、同段114地號
    土地，而同段113─3、同段113─1地號土地亦無適宜之道路
    可通公路，須達同段114地號土地，始得通行道路。(3)系爭1
    11地號土地南側臨同段108地號土地、同段108─5地號土地
    、同段108─7地號土地，其中同段108地號土地西側有二層
    樓建物，其餘均長有濃密之雜草，同段108地號、108─5地
    號、108─7地號土地，向南延伸經過同段108─4地號、同段
    108─8地號、同段108─11地號、同段108─6地號、同段108
    ─9地號、同段126地號、同段126─1地號土地，始達同段12
    6─2地號土地之私設道路。(4)系爭111地號土地西側接臨系
    爭110地號土地，其上有被告玄○○等人種植之果樹，系爭
    110地號土地向西接臨台南縣歸仁鄉○○○街等情，此有勘
    驗筆錄、複丈成果圖、航照圖、地籍圖在卷可稽。是以，依
    原告所有系爭111地號土地土地位置及其周圍地至鄰近公路
    情形，原告利用北側或西側相鄰之系爭110地號土地與系爭
    112地號土地等土地擇一對外通行，均堪認必要且屬便利之
    方法。
  (二)按土地因與公路無適宜之聯絡，致不能為通常使用者，土地
    所有人得通行周圍地以至公路。但對於通行地因此所受之損
    害，應支付償金。前項情形，有通行權人，應於通行必要之
    範圍內，擇其周圍地損害最少之處所及方法為之，民法第78
    7條定有明文。查民法第787條所規定之通行權，目的不僅在
    調和土地所有人間之利害關係，且在充分發揮土地之經濟效
    用，以促進社會整體利益，是鄰地通行權之行使，於土地所
    有人方面，為所有權之擴張，於鄰地所有人方面，則為所有
    權之限制，主張通行權之人應於通行之必要範圍內，擇其周
    圍地損害最少之處所及方法為之。所謂「通行必要範圍」從
    安定性的角度觀之，自應尊重既存的法律關係與事實狀態，
    若鄰地已有既存的通路，且袋地通行權人通行該既存通路，
    並未造成過大負擔，則應優先考慮採該現有之通行路線。本
    件原告主張通行被告所有系爭110地號土地如附圖一標示110
    ─2部分之土地，被告玄○○等人則抗辯，系爭110地號土地
    與系爭112地號土地界址間鋪設有混泥土及碎石子路面可供
    通行，原告應利用上開道路通行等語。承前所述，系爭111
    地號土地西側接臨系爭110地號土地，其上有被告玄○○等
    人種植之果樹，如依原告主張通行方案，被告需拆除其上之
    果樹，並提供88平方公尺土地供原告通行之用。若依被告抗
    辯之通行方案，原告則可依系爭110地號土地與系爭112地號
    土地界址間現既有鋪設有混泥土及碎石子路面通往台南縣歸
    仁鄉○○○街，雖系爭111地號土地北側接臨系爭110地號土
    地處，因有被告亥○○、戌○○、宇○○所有建物搭蓋之遮
    雨棚及堆置之雜物所阻隔，致原告無法通行上開系爭110地
    號土地與系爭112地號土地界址間鋪設之道路，惟依台南縣
    歸仁地政事務所95年9月7日系爭110地號土地其上建物之複
    丈成果圖所示，其所需拆除之面積顯小於88平方公尺，況被
    告戌○○當庭亦表示，若原告給付賠償費用，其即同意拆除
    上開遮雨棚等語。基此，去除上開堆置之雜物及拆除部分遮
    雨棚後，原告即可通行系爭110地號土地與系爭112地號土地
    界址處之道路使用，不必再行另闢道，且對通行地價值及供
    通行人實所造成之實質損失較小，應為周圍地損害最少之處
    所及方法。原告捨現有之通行路線，而主張另於被告等共有
    系爭110地號土地如附圖一標示110─2部分土地鋪設柏油路
    面，以供原告通行，自與前揭說明不符。
  (三)另原告主張，系爭110地號土地與系爭112地號土地界址間之
    道路，並未經上開2筆土地所有共有人同意為分管契約云云
    ，而被告亦不否認，系爭110地號土地與系爭112地號土地界
    址供道路使用，僅經現住居系爭110地號土地之共有人同意
    為上開分管使用，其餘未住居於系爭110地號土地之共有人
    則不清楚系爭110地號土地使用現況。惟查，依系爭110地號
    土地與系爭112地號土地界址處之使用現況，雖無積極之證
    據得逕認為既成道路，然依其使用現況，系爭110地號土地
    與系爭112地號土地界址處鋪設有混泥土及碎石子路面，以
    供被告及系爭112地號土地共有人等通行使用，縱未經系爭
    110地號土地與系爭112地號土地所有共同人同意供道路使用
    乙節屬實，亦無妨礙上開土地業已供通行之事實。原告上開
    主張，洵無影響。
  (四)綜上所述，原告主張之通行方案尚非對周圍地損害最少之處
    所及方法，則其請求被告等共有坐落系爭110地號土地，如
    附圖一標示110─2部分，面積88平方公尺，應同意原告鋪設
    柏油路面為通行道路，洵不足取，應予駁回。
六、本件事證已臻明確，兩造其餘攻擊防禦方法及舉證，核與判
    決結果無影響，爰不另一一論述，附此敘明。
七、本件訴訟費用確定為6,720元，應由原告負擔。
八、據上論結，本件原告之訴為無理由，依民事訴訟法第78條、
    第87條第1項，判決如主文。
中　　華　　民　　國　　96　　年　　11　　月　　30　　日
                  民事第一庭      法　官　  田幸艷
以上正本證明與原本無異。
如對本判決上訴，須於判決送達後20日內向本院提出上訴狀。
中　　華　　民　　國　　96　　年　　12　　月　　6 　　日
                                  書記官    劉紀君
